臺灣彰化地方法院民事判決　　　　　　　95年度重訴字第56號
　　原　　　告　己○
　　　　　　　　丁○○
　　　　　　　　戊○○
　　　　　　　　　　　　40號.
　　共　　　同
　　訴訟代理人　陳忠儀律師
　　複　代理人　楊宏鈞律師
　　被　　　告　乙○○
　　　　　　　　　　　　號
　　　　　　　　丙○○
　　　　　　　　　　　　30號.
　　　　　　　　甲○
上列當事人間請求分配表異議之訴等事件，本院於民國96年1 月
25日言詞辯論終結，判決如下：
    主  文
確認被告乙○○所執被告甲○簽發如附表一所示之本票壹拾貳紙
之票據權利對被告乙○○不存在。
確認被告丙○○所執被告甲○簽發如附表二所示之本票肆紙之票
據權利不存在。
本院九十四年度執字第一○三九五號強制執行事件於民國九十五
年二月十六日製作、定於同年三月十四日進行分配之分配表所列
次序12被告乙○○及次序13被告丙○○之債權額應予剔除，不列
入分配。
訴訟費用由被告甲○、乙○○負擔百分之七十四，餘由被告甲○
、丙○○負擔。
    事實及理由
一、本件原告起訴主張：
  (一)原告分別為被告甲○之債權人，前聲請就被告甲○所有坐落
    彰化縣和美鎮○○段1378地號土地及其上357 、846 建號建
    物（下稱系爭不動產）執行拍賣，經鈞院94年度執字第1039
    5 號強制執行事件（下稱系爭執行事件）執行在案。被告乙
    ○○、丙○○分別係被告甲○之女、女婿，其主張被告甲○
    積欠借款債務而於民國94年8 月4 日分別以執有被告甲○簽
    發如附表一、附表二所示之本票為據，向鈞院聲請本票裁定
    准予強制執行（即94年度票字第1065、1066號），並持上開
    本票裁定之執行名義於系爭執行事件進行中，具狀聲請參與
    分配併案執行。嗣系爭不動產經拍定，鈞院民事執行處遂於
    95 年2月16日製作分配表（下稱系爭分配表），記載被告乙
    ○○、丙○○之債權原本分別為新臺幣（下同）6,050,000
    元、2,070,000 元及得受分配之金額分別為934,779 元、32
    1,340 元，並定於95年3 月14日進行分配。惟被告乙○○、
    丙○○與被告甲○間並無債權債務關係存在，附表一、附表
    二所示本票債權係被告通謀虛偽意思表示而製作，被告乙○
    ○、丙○○以其所製造之假本票債權向鈞院取得本票裁定執
    行名義，進而聲明參與分配，顯已危害原告債權受分配之權
    利，自有即受確認判決之法律上利益。又本件屬消極確認之
    訴，如被告主張其借貸法律關係存在，應由被告負舉證責任
    ，是被告乙○○、丙○○應提出其與被告甲○間之資金往來
    證明或其他證明文件，以證明其與被告甲○間確有如附表一
    、附表二所示之本票債權存在，否則即應受不利益之判決。
    被告乙○○、丙○○雖於聲明參與分配時，提出本票裁定為
    憑，然票據為無因證券，不能因有票據存在即認執票人與發
    票人間有基礎原因之借貸法律關係存在，蓋借貸契約係要物
    契約，是原告縱不能證明被告間就本票之簽發及交付係出於
    通謀虛偽意思表示，亦不能因此即認被告乙○○、丙○○與
    被告甲○間確有票據之基礎原因即借貸法律關係存在。況附
    表一所示編號01、03至12之本票，並非被告乙○○所有之債
    權，已據被告乙○○自認，故此部分之票據權利對被告乙○
    ○自屬不存在。
  (二)附表一、二所示之本票債權為虛偽捏造之假債權，茲析述如
    下：
  (1)附表一、二所示之本票所載發票日均不同，最早者為92年3
    月20日，最晚者為94年6 月30日，相差近3 年時間，惟被告
    於95年5 月16日言詞辯論期日自承該等本票之金額、發票日
    、發票人地址及受款人均係由被告乙○○所寫，甚至發票人
    甲○所用之印章均為同一顆，此情形顯不合常理。
  (2)票據號碼CH602280、CH602281、CH602282、CH602283等四紙
    連號之本票，其上所載之發票日期竟分別為93年6 月30日、
    93 年12 月30日、94年6 月30日、93年11月10日，此等連號
    之本票，其上所載之發票日期竟出現時間順序錯亂之情況，
    顯違一般常理，可見該等本票應係事後偽簽日期。
  (3)本件係被告丙○○、乙○○於同一日，由同一人向鈞院聲請
    本票裁定准許強制執行，此可由該二件聲請本票裁定強制執
    行之收文時間相同、案號相連、甚至以被告乙○○為聲請人
    之書狀末頁具狀人處上誤載為「丙○○」等字即明，亦證附
    表一、二所示之本票債權係虛偽。尤有進者，嗣後仍係由同
    一人於同一日向鈞院執行處聲明參與分配併案強制執行，此
    由該二件民事聲請參與分配併案強制執行所載之日期、書狀
    之字跡均相同，即可證明該二案為同一人於同一日所為，可
    知被告係共謀製造假債權向鈞院聲明參與分配。
  (4)依被告乙○○之資力，應無法出借如此龐大之金額予被告甲
    ○，另被告丙○○僅為上班族，其薪資收入每月約55,000元
    至75,000元，其個人財力顯不足以應付四個合會之會款支付
    ，故被告丙○○不可能實際參加四個會，其應係被告甲○之
    人頭會員。依一般合會死會者仍對活會者負有支付會款義務
    ，然本件被告乙○○、丙○○卻均未見負擔支付會款之義務
    ，顯見其所述不足採信。
  (5)本件應係被告甲○發起三個合會，由自己擔任會首，再將被
    告乙○○、丙○○列為人頭，被告乙○○、丙○○應均無參
    與合會之本意，亦未實際參與合會及繳交會款，是其間之合
    會契約是否真實存在？是否真有繳交會款行為？誠有疑問。
    退步而言，縱被告乙○○、丙○○有加入合會，亦屬通謀虛
    偽意思表示，依民法第87條之規定應屬無效。況被告乙○○
    、丙○○是否參與標會、有無得標及領取得標金額之權利，
    均未見被告舉證證明。
  (6)依被告乙○○、丙○○提出之會單影本、交易明細等資料仍
    無法證明渠等有借款予被告甲○及被告甲○有積欠被告丙○
    ○會款之事實，亦即無法證明附表一、二所示之本票基礎原
    因法律關係存在。
  (三)綜上，依強制執行法第41條第1 項、民事訴訟法第247 條規
    定提起本訴。並聲明：求為判決如主文第1 項至第3 項所示
    。
二、被告則以下列等語置辯：
　(一)被告乙○○辯稱：乙○○前參加甲○召集之互助會，嗣乙○
    ○得標，甲○乃向乙○○借貸標得之會款50萬元，並簽發同
    額本票一紙予乙○○，嗣屆期未兌現，始簽發交付附表一所
    示編號02之本票換票；其餘附表一所示編號01、03至12之本
    票債權，係甲○陸續之現金借貸，有銀行實際轉帳之證明可
    證。
　(二)被告丙○○辯稱：丙○○參加甲○召集之互助會共四會，嗣
  　丙○○標得其中三會，因甲○有困難乃向丙○○借貸三會之
    會款各50萬元，另一會為活會，惟甲○未給付所欠會款57萬
    元，甲○於借款時均有簽發同額之本票，然屆期未兌現，甲
    ○乃再簽發附表二所示之四紙本票換票供作擔保，表示會慢
    慢還款。丙○○得標之三個會總得標金額約296 萬元，四個
    會總繳會款約349 萬元，扣除每會借貸甲○50萬元，共借15
    0 萬元，剩餘總餘額146 萬元用以繳納後續會款，則總繳會
    款扣除剩餘總餘額可算出實際要支付之總會款為203 萬元。
    而丙○○自加入互助會至結束，銀行實際存款累計約389 萬
    元，扣除實際要支付之會款203 萬元，剩餘總收入額約186
    萬元，則丙○○參與互助會之88年12月20日至92年6 月1日
    止共43個月，平均每月約有4 萬3 千元可用於生活及其他開
    支，故丙○○之經濟能力足以支付互助會之會款。
　(三)被告甲○辯稱：甲○係會首，不得不對會員負責，而身為甲
    ○之子女亦不得不借款予甲○，此乃合乎常理。
  (四)被告另皆辯稱：有關甲○向乙○○、丙○○借貸會款部分，
    因互助會均係以現金往來為主，為現金借貸，故此部分無資
    金往來之證明，然依原告提出之互助會單可證明乙○○、丙
    ○○確有實際參加互助會。甲○已向所有債權人告知狀況，
    請債權人各自行使權益，甲○之不動產亦係被原告之一所拍
    賣，豈可稱被告間有通謀虛偽。原告雖有異議之權，亦須提
    出證明以示公平。本票號碼CH602280、CH602281、CH602282
    分別為甲○陸續向訴外人王寵惠、王子瑜借款以便支付甲○
    開立予會員永傑公司之支票，此支票亦由原告戊○○代收，
    故其順序係依到期日所開立；至本票號碼CH602283則係甲○
    向丙○○借貸後所換票的，故並非順序錯亂。
  (五)均聲明：原告之訴駁回。
三、兩造不爭執事項：
  (一)原告係被告甲○之債權人，前聲請就被告甲○所有之系爭不
    動產執行拍賣，經本院以系爭執行事件拍定。
  (二)被告乙○○、丙○○分別係被告甲○之女、女婿，其於94年
    8 月3 日（原告誤認為同月4 日）分別以執有被告甲○簽發
    如附表一、附表二所示之本票為據，向本院聲請本票裁定准
    予強制執行獲准（即94年度票字第1065、1066號），並進而
    於95年1 月10日持上開本票裁定為執行名義於系爭執行事件
    進行中，具狀聲明參與分配併案執行（即95年度執字第566
    、567號執行事件）。
  (三)系爭不動產經拍定後，本院民事執行處乃於95年2 月16日製
    作系爭分配表，記載被告乙○○、丙○○之債權原本分別為
    6,050,000 元、2,070,000 元及得受分配之金額分別為934,
    779 元、321,340 元，並定於95年3 月14日進行分配。
四、按當事人主張有利於己之事實者，就其事實有舉證之責任，
    民事訴訟法第277 條前段定有明文。次按強制執行法第41條
    第1 項之分配表異議之訴屬形成之訴，訴訟標的為異議權，
    若原告係以被告聲明參與分配之債權不存在為異議權之理由
    ，本質上即寓含有消極確認債權不存在訴訟之性質，則參與
    分配之債權存否乃判斷異議權有無之前提，亦即須先審理該
    債權存否後才就異議權加以判斷，於確認該有爭議之債權不
    存在後，始為剔除該債權於分配表外之形成判決，是依舉證
    責任分配法則，應由主張該債權存在之被告負舉證之責，待
    其完成舉證責任後，始由原告就被告債權不實之權利障礙事
    實負舉證責任。又確認法律關係不存在之訴，如被告主張其
    法律關係存在時，應由被告負舉證責任，故消極確認之訴，
    應由被告負立證責任。而金錢借貸契約，乃屬要物契約，自
    應由貸與人就交付金錢之事實先為舉證。本件原告請求確認
    附表一、二所示之本票票據權利對被告乙○○、丙○○不存
    在，併求為剔除系爭分配表中所列被告乙○○、丙○○之本
    票債權，其或屬消極確認之訴，或係本質上即寓含有消極確
    認債權不存在訴訟性質之異議權，依上開說明，本件即應先
    由被告就其間之本票債權債務關係暨其原因關係之借款、會
    款債權債務法律關係存在乙節負舉證之責。而本件被告雖分
    別提出互助會單影本、交易明細影本、支票影本、本票影本
    、土地登記簿謄本、薪資匯入資料影本為證，然查：
  (一)附表一所示編號01、03至12之本票，並非被告乙○○對被告
    甲○之債權，而係訴外人即被告乙○○之弟王子瑜、兄王寵
    惠所有，係渠等委託被告乙○○代為聲請本票裁定併為強制
    執行之聲請等情，業據被告乙○○自認在卷，此部分堪信為
    真實。職此，此部分之債權債務關係並非存在於被告乙○○
    與被告甲○間，故被告乙○○並未取得此部分本票之票據權
    利，自不得以自己名義行使此部分之票據權利。是原告主張
    被告乙○○就此部分之本票並無債權債務關係存在，尚非無
    據。至於訴外人王子瑜、王寵惠與被告甲○間就此部分之債
    權債務關係是否存在，因非本件審判範圍，本院自無庸加以
    審酌。
  (二)被告乙○○所稱參加之88年12月20日起會之互助會，每月每
    會會款為3 萬元，有互助會單影本可憑，惟依被告乙○○所
    述其自88年初起開始擔任租書店店員，每月薪資3 萬5 千元
    ，之前係當會計，每月薪水約1 萬多元或2 萬多元等語觀之
    ，被告乙○○在尚未得標前幾乎必須將每月薪資所得全數用
    於繳交會款，此與一般正常入會者（以會養會者另當別論）
    之行徑顯屬有間。又被告乙○○於88年度並未辦理申報所得
    稅，另89、90、91年度之所得總額分別僅有192,159 元（薪
    資所得178,000 元、餘為利息所得）、296,664 元（此為薪
    資所得，該年度無其他所得）、239,996 元（此為薪資所得
    ，該年度無其他所得），每月所得僅約16,000元至24,700元
    不等，且無其他財產等情，有財政部臺灣省中區國稅局彰化
    縣分局（下稱彰化縣國稅分局）函暨檢送之綜合所得稅結算
    申報書、財產所得總歸戶資料附卷可稽，此與被告乙○○上
    開所述之薪資收入顯有不小之差距。準此，被告乙○○是否
    確有實際參加被告甲○召集之互助會，非無疑義。再者，被
    告乙○○資力不佳，已如前述，則其所述參加上開互助會等
    語若屬實，其既於89年4 月20日第4 次會期即競標取得該期
    會款，顯示被告乙○○當時對於該筆款項應有所需求，否則
    愈晚得標所賺取之累計會息愈高，其應無急於第4 次會期即
    競標之理。準此，被告乙○○於得標後，是否確有將部分得
    標金50萬元出借予被告甲○，亦有疑問。況經本院隔離訊問
    結果，被告甲○就被告乙○○如何處理得標金乙節陳述稱：
    被告乙○○得標之會款收齊後直接留在伊處，除伊向乙○○
    借款50萬元外，其餘40餘萬元，乙○○僅拿10萬元，其他均
    寄放於伊處供伊週轉，死會之會款亦係乙○○到要繳會款時
    來結算云云，與被告乙○○所述：得標金收齊後，甲○欲向
    伊借50萬元，伊本來要送給甲○，惟甲○拒絕，故得標金收
    齊後即置放於甲○處，其餘超過50萬元部分即當作伊抵繳死
    會會款云云，尚有出入。綜上，被告乙○○、甲○辯稱乙○
    ○確有得標並將其中50萬元借予被告甲○等情，實難遽信。
  (三)被告丙○○所稱參加之88年12月20日、89年3 月10日、89年
    6 月1 日起會之互助會共四會，每月每會會款均為3 萬元，
    則其於89年6 月間起至90年2 月間第一次標得其中一會會款
    前，被告丙○○每月必須繳交四會會款合計約10萬餘元（尚
    屬活會，故以每會扣除標息4 千元為計算標準），惟依被告
    丙○○所述其於95年1 月1 日自行開設經營軟體設計前，係
    受僱於他人，每月薪資約67,000元，其每月薪資已不足繳納
    所有會款，所述參加被告甲○之四會戶助會，是否屬實，誠
    堪質疑。況經隔離訊問結果，被告甲○就被告丙○○如何處
    理得標金乙節陳稱：丙○○第一次標到時，伊向其借款50萬
    元，其餘會款伊交還丙○○，其如何處理伊不知情，惟事後
    伊要週轉時有再向丙○○之配偶借貸；丙○○第二次、第三
    次所標到之會款亦係如此處理云云，與被告丙○○所述：第
    一次得標時，除50萬元借予甲○外，其餘得標金伊有帶回去
    ，惟事後甲○仍向伊借去週轉；第二次、第三次得標時，得
    標金均係直接置放於甲○處，除其中各50萬元借予甲○外，
    其餘當作伊繼續繳交之死會款云云，亦顯有不同。另依被告
    丙○○提出之土地銀行、中國國際商業銀行、彰化銀行帳戶
    交易明細觀之，其所屬之上開帳戶自88年12月份起至92年7
    月份止，平均餘額多數僅數萬元至10餘萬元（僅中國國際商
    業銀行帳戶於90年1 月份時，餘額曾達26萬餘元），且依彰
    化縣國稅分局檢送之財產所得總歸戶資料觀之，被告丙○○
    名下亦無其他財產，經濟狀況並非甚為寬裕，參以被告丙○
    ○自承其與配偶共同向銀行借貸245 萬元，其每月須繳納貸
    款1 萬3 千元，則在此情形下，被告丙○○是否可能長期借
    款予被告甲○而未約定收息，甚至於無法兌現清償時仍未積
    極催討？再者，依被告甲○、丙○○所述附表二所示之四紙
    本票係被告甲○於被告丙○○聲請本票裁定前延期而同時換
    票，則既屬同時換票，衡情應會使用同一本之空白票據，甚
    至係連號之票據，然就被告丙○○所提出之附表二所示本票
    觀之，竟出現四種不同版本票號之情形，遑論係連號票據，
    此顯有違常情。
  (四)被告乙○○、丙○○所述出借款項、積欠會款等情若屬實，
    渠等於被告甲○第一次簽發之本票未兌現時，何以未即時採
    取有效保全債權之方法，或即時予以換票，或催討，竟直到
    原告聲請對被告甲○之系爭不動產強制執行時，始積極由被
    告乙○○為被告甲○就已逾3 年消滅時效之本票換票，並同
    步聲請本票裁定准予強制執行，進而同步聲明參與分配併案
    執行（此業經本院依職權調取相關本票裁定、民事執行事件
    卷宗核閱屬實），其動機用意實屬可疑。
  (五)綜上所述，被告所舉證據尚難證明渠等間確分別存有消費借
    貸、積欠會款等債權債務關係之事實，此外，被告就確有交
    付借款、積欠會款等情，並未再提出其他積極證據以供佐證
    ，所辯即難憑信。準此，原告主張附表一、二所示之本票債
    權即被告乙○○、丙○○就系爭分配表所聲明參與分配之本
    票債權對被告乙○○、丙○○不存在等語，應屬於法有據，
    堪可認定。而上開本票債權對被告乙○○、丙○○既屬不存
    在，則原告主張將該等債權自系爭分配表中剔除，不予列入
    分配，亦屬正當。
五、從而，原告依據強制執行法第41條第1 項前段、民事訴訟法
    第247 條第1 項規定，請求：(一)確認被告乙○○所執被告甲
    ○簽發如附表一所示之本票十二紙之票據權利對被告乙○○
    不存在；(二)確認被告丙○○所執被告甲○簽發如附表二所示
    之本票四紙之票據權利不存在；(三)系爭分配表所列次序12被
    告乙○○及次序13被告丙○○之債權額應予剔除，不列入分
    配，確有既受判決之法律上利益，且為有理由，應予准許。
六、本件事證已臻明確，兩造其餘攻擊或防禦方法，經核與本件
    判決結果並無影響，毋庸一一論述，併予敘明。
七、訴訟費用負擔之依據：民事訴訟法第78條、第85條第1 項前
    段、但書。
中　　華　　民　　國　　96　　年　　2 　　月　　8 　　日
  　　　　　　　　民事第二庭  法  官  陳連發
以上正本係照原本作成。
如對本判決上訴，應於判決送達後20日內向本院提出上訴狀。
中　　華　　民　　國　　96　　年　　2 　　月　　8 　　日
                              書記官  彭月美
附表一：
┌──┬──────┬──────┬───┬──────┬─────┐
│編號│發票日      │票面金額    │到期日│利息起算日  │票據號碼  │
│    │            │（新臺幣）  │      │（即提示日）│          │
├──┼──────┼──────┼───┼──────┼─────┤
│01  │92年3月20日 │   500,000元│未記載│92年3月20日 │WG0000000 │
├──┼──────┼──────┼───┼──────┼─────┤
│02  │92年4月20日 │   500,000元│未記載│92年4月20日 │WG0000000 │
├──┼──────┼──────┼───┼──────┼─────┤
│03  │92年5月10日 │   500,000元│未記載│92年5月10日 │WG0000000 │
├──┼──────┼──────┼───┼──────┼─────┤
│04  │92年6月30日 │   200,000元│未記載│92年6月30日 │CH602277  │
├──┼──────┼──────┼───┼──────┼─────┤
│05  │92年8月10日 │   500,000元│未記載│92年8月10日 │WG0000000 │
├──┼──────┼──────┼───┼──────┼─────┤
│06  │92年10月10日│   500,000元│未記載│92年10月10日│0000000   │
├──┼──────┼──────┼───┼──────┼─────┤
│07  │92年12月30日│   200,000元│未記載│92年12月30日│CH602279  │
├──┼──────┼──────┼───┼──────┼─────┤
│08  │93年5月20日 │   500,000元│未記載│93年5月20日 │WG0000000 │
├──┼──────┼──────┼───┼──────┼─────┤
│09  │93年6月30日 │   200,000元│未記載│93年6月30日 │CH602280  │
├──┼──────┼──────┼───┼──────┼─────┤
│10  │93年12月30日│   200,000元│未記載│93年12月30日│CH602281  │
├──┼──────┼──────┼───┼──────┼─────┤
│11  │94年2月28日 │ 2,050,000元│未記載│94年2月28日 │WG0000000 │
├──┼──────┼──────┼───┼──────┼─────┤
│12  │94年6月30日 │   200,000元│未記載│94年6 月30日│GH602282  │
├──┴──────┴──────┴───┴──────┴─────┤
│94年度票字第1065號；本票裁定聲請人乙○○；票面金額合計6,050,000 元│
└─────────────────────────────────┘
附表二：
┌──┬──────┬──────┬───┬──────┬─────┐
│編號│發票日      │票面金額    │到期日│利息起算日  │票據號碼  │
│    │            │（新臺幣）  │      │（即提示日）│          │
├──┼──────┼──────┼───┼──────┼─────┤
│01  │92年6月1日  │   570,000元│未記載│92年6月1日  │0000000   │
├──┼──────┼──────┼───┼──────┼─────┤
│02  │93年2月20日 │   500,000元│未記載│93年2月20日 │284313    │
├──┼──────┼──────┼───┼──────┼─────┤
│03  │93年6月20日 │   500,000元│未記載│93年6月20日 │WG0000000 │
├──┼──────┼──────┼───┼──────┼─────┤
│04  │93年11月10日│   500,000元│未記載│93年11月10日│GH602283  │
├──┴──────┴──────┴───┴──────┴─────┤
│94年度票字第1066號；本票裁定聲請人丙○○；票面金額合計2,070,000元 │
└─────────────────────────────────┘
